---
title: 'TP3: survie et estimation non-paramétrique'
output:
  html_document:
    code_folding: show
    number_sections: yes
    toc: yes
    toc_depth: 2
  pdf_document:
    toc: yes
    toc_depth: '2'
---

**Important:** Ceci est un document R notebook. En cliquant sur knit vous aurez le choix entre un document html, pdf ou word. Le TP doit être rendu sous la forme d'un fichier NOM_prenom_RegLog.html. Il est à remettre dans moodle.
CTRL+Alt+i permet d'ouvrir une cellule de code compilable.


# Fonctions utiles 

Le package `asaur` contient une dizaine de datasets de survie. Nous allons notamment travailler sur les datasets `gastricXelox` et `pharmacoSmoking` dont vous pouvez avoir un aperçu grâce à la fonction `glimpse` (package `tidyverse`)

```{r,eval=FALSE}
rm(list=ls())
library(survival)
library(asaur)
#library(tidyverse)
library(ggfortify)
#glimpse(pharmacoSmoking)
summary(gastricXelox)
head(gastricXelox)
summary(pharmacoSmoking)
head(pharmacoSmoking)

```

1. Créer une fonction permettant de calculer l'estimateur de Kaplan-Meier pour la fonction de survie. Elle devra pouvoir fonctionner avec les datasets `pharmacoSmoking` et `gastricXelox`. On pourra utiliser les fonctions (order et unique). Effectuer une représantation graphique de vos résultats.

$$\hat{S}(t)=\underset{i:ti<t}{\prod}(1-\dfrac{d_i}{Y_i}), $$
$d_i$ le nombre de décé au temps $t_i$ et $Y_i$ le nombre de personne à risque juste avant le temps $t_i.$ 
```{r,eval=FALSE}
Estim_Klan_Mer=function(t,T,delta){
  
  vecT=unique(T[order(T)])
  vecT=vecT[which(vecT<t)]
  S=1
  n=length(T)
  
  for (i in vecT){
    d=sum(delta[which(T==i)])
    y=sum(T[which(T>=i)])
   S=S*(1-(d/y))
  }
  return(S)
}
Klan_Maier=c()
ttr=pharmacoSmoking$ttr
ttr=unique(ttr[order(ttr)])
for (j in 1:length(ttr)){
  s=Estim_Klan_Mer(ttr[j],pharmacoSmoking$ttr,pharmacoSmoking$relapse)
Klan_Maier=append(Klan_Maier,s)
}

plot(ttr,Klan_Maier)

```

2. Créer une fonction permettant de calculer l'estimateur de Greenwood  de la variance. Effectuer une représantation graphique de vos résultats.
```{r,eval=FALSE}
Est_Greenwood=function(t,T,delta){
   vecT=unique(T[order(T)])
  vecT=vecT[which(vecT<t)]
  S=0
  n=length(T)
  
  for (i in vecT){
    d=sum(delta[which(T==i)])
    y=sum(T[which(T>=i)])
   S=S+(d/(y*(y-d)))
  }
  s=Estim_Klan_Mer(t,T,delta)
  S=s*s*S
  return(S)
}
```
```{r,eval=FALSE}
Gwood=c()
tw=gastricXelox$timeWeeks
tw=unique(tw[order(tw)])
for (j in 1:length(tw)){
  s=Est_Greenwood(tw[j],gastricXelox$timeWeeks,gastricXelox$delta)
Gwood=append(Gwood,s)
}

plot(tw,Gwood)
```

3. Créer une fonction permettant de calculer les estimateurs de Nelson-Aalen et de Breslow du risque cumulé. Effectuer une représantation graphique de vos résultats.
```{r,eval=FALSE}
N_alen=function(t,T,delta){
   vecT=unique(T[order(T)])
  vecT=vecT[which(vecT<t)]
  S=0
  n=length(T)
  
  for (i in vecT){
    d=sum(delta[which(T==i)])
    y=sum(T[which(T>=i)])
   S=S+d/y
  }
  
  
  return(S)
}
```
```{r,eval=FALSE}
Breslow=function(t,T,delta){
   vecT=unique(T[order(T)])
  vecT=vecT[which(vecT<t)]
  S=0
  n=length(T)
  
  for (i in vecT){
    d=sum(delta[which(T==i)])
    y=sum(T[which(T>=i)])
   S=S-log(1-d/y)
  }
  
  return(S)
}
```
```{r,eval=FALSE}
Nalen=c()
ttr=pharmacoSmoking$ttr
ttr=unique(ttr[order(ttr)])
for (j in 1:length(ttr)){
  s=N_alen(ttr[j],pharmacoSmoking$ttr,pharmacoSmoking$relapse)
Nalen=append(Nalen,s)
}

plot(ttr,Nalen)
```
```{r,eval=FALSE}
breslow=c()
tw=gastricXelox$timeWeeks
tw=unique(tw[order(tw)])
for (j in 1:length(tw)){
  s=Breslow(tw[j],gastricXelox$timeWeeks,gastricXelox$delta)
breslow=append(breslow,s)
}

plot(tw,breslow)
```

4. Créer une fonction renvoyant l'estimateur de la fonction de survie par la méthode actuarielle. Les pas de temps seront identiques et la fonction prendra en paramètre le nombre de coupures $K.$ On comparera les résultats obtenus avec les résultats de l'estimateur de Kaplan-Meier pour différentes valeurs de $K.$
```{r,eval=FALSE}
act_method = function(t,T,delta){
    vecT=unique(T[order(T)])
  vecT=vecT[which(vecT<t)]
  S=1
  n=length(T)
  
  for (i in vecT){
    d=sum(delta[which(T==i)])
    #y=sum(T[which(T>=i)])
    a=delta[which(T==i)]
    c=length(a[a==0])
    m=(n-d)-c/2
   S=S*(1-d/n)
  }
  return(S)
}

```
```{r,eval=FALSE}
act=c()
tw=gastricXelox$timeWeeks
tw=unique(tw[order(tw)])
for (j in 1:length(tw)){
  s=act_method(tw[j],gastricXelox$timeWeeks,gastricXelox$delta)
act=append(act,s)
}

plot(tw,act)
```

5. Comparrer les résultats obtenus à la question 1 et 2 avec ceux de la fonction `survfit` (package `survival`). 
```{r,eval=FALSE}
km = survfit(Surv(timeWeeks, delta) ~ 1, data = gastricXelox)
autoplot( km )
km2 = survfit(Surv(ttr, relapse) ~ 1, data = pharmacoSmoking)
autoplot( log(km2 ))
```
On obtient la même courbe que celle obtenue  aux premières questions

# Analyse du jeu de données `pharmacosmoking`
 Etudier l'impact  des covariables `levelSmoking`, `grp`, `ageGroup2`, `ageGroup4` et `employment`. L'objet de cette question est l'interprétation et la présentation scientifique des résulats que vous avez obtenus, soit par vos fonctions soit par la fonction `survfit` ( voir fonction `summary` et `attributes` appliquées à l'objet de classe `survfit`). On pensera notamment à utiliser des tests et des intervalles de confiance appliqués à quelques instants choisis de l'espace de temps.
```{r,eval=FALSE}
summary(km2)
attributes(km2)
```

