---
title: 'TP4: Analyse de survie 2'
output:
  html_document:
    code_folding: show
    number_sections: yes
    toc: yes
    toc_depth: 2
  pdf_document:
    toc: yes
    toc_depth: '2'
---

**Important:** Ceci est un document R notebook. En cliquant sur knit vous aurez le choix entre un document html, pdf ou word. Le TP doit être rendu sous la forme d'un fichier NOM_prenom_RegLog.html. Il est à remettre dans moodle.
CTRL+Alt+i permet d'ouvrir une cellule de code compilable.

# Tests non-paramétriques.

On travaille sur le dataset `pharmacoSmoking` du package `asaur` dont vous pouvez avoir un aperçu grâce à la fonction `glimpse` (package `tidyverse`, si vous n'avez pas ce package déjà installé préférer les fonctions head et summary). 
```{r,eval=FALSE}
library(survival)
library(asaur)
#library(tidyverse)
library(ggfortify)
#summary(pharmacoSmoking)
head(pharmacoSmoking)
```
*1.* Créer une fonction permettant de faire un test du log-rank bilatéral pour la covariable binaire `grp` du dataset `pharmacoSmoking`.
```{r,eval=FALSE}
autoplot(survfit(Surv(ttr, relapse) ~ grp, data = pharmacoSmoking))
```
On pourra utiliser la ligne qui suit, donnant les temps ordonnés des événements:
```{r,eval=FALSE}
log_rank=function(X,T,delta){
#unique(pharmacoSmoking$ttr[order(pharmacoSmoking$ttr)])
vecT=unique(T[order(T)])
x=unique(X)
n=length(T)
n1=length(X[X==x[1]])
n2=length(X[X==x[2]])
num=0
denom=0
for (k in vecT){
   dk=sum(delta[T==k])
   d1k=sum(delta[(T==k & X==x[1])])
   d2k=sum(delta[(T==k & X==x[2])]) 
  y1k=n1-d1k
  y2k=n2-d2k
  yk=n-dk
 Ek=y1k*dk/yk
 Vk=((yk-dk)/(yk-1))*(dk*y1k*y2k/yk*yk)
 
 num=num+(d1k-Ek)
 denom=denom+Vk
}
S=num/sqrt(denom)
p=2*(1-pnorm(S))
t=c(S,p)
return(t)
}
```
```{r,eval=FALSE}
X=pharmacoSmoking$grp
T=pharmacoSmoking$ttr
delta=pharmacoSmoking$relapse
log_rank(X,T,delta)

x=unique(X)
delta[(T==5 & X==x[2])]
```


2. Utiliser la fonction `survdiff` pour effectuer un test du $\chi^2$ d'égalité bilatéral au niveau de confiance 0.5% pour la covariable `grp`. Comparer aux résultats obtenus par votre fonction. Pouvez-vous conclure à une différence entre les traitements? 
```{r,eval=FALSE}
survdiff(Surv(ttr, relapse) ~ grp, data = pharmacoSmoking)
```
## La p_valeur étant plus petite que le seuil de 0.05, on rejette l'hypothèse nulle d'indiférention des traitements.

3. A l'aide de l'option `strata`, stratifier les tests menés sur différentes covariables (par exemple `grp`, `employment` ou `ageGroup2` ... ). Il est possible de stratifier en fonction de différents covariables (`gender`, `levelSmoking` ou `grp`...). Interpréter les résultats. 
```{r,eval=FALSE}
survdiff(Surv(ttr, relapse) ~ grp+strata(employment), data = pharmacoSmoking)
survdiff(Surv(ttr, relapse) ~ grp+strata(levelSmoking), data = pharmacoSmoking)
```
## La stratification du test en fonctions des différentes covariables (ci-dessus) 
montre que les différents covariables en question n'influent pas beaucoup sur 
le traitement
```{r,eval=FALSE}

```

4. Y a t-il une différence significative en fonction du genre, de l'âge (ageGroup2)  ou des races au seuil de 0.5% (attention, il y a deux covariables différentes pour l'âge)?
```{r,eval=FALSE}
survdiff(Surv(ttr, relapse) ~ grp+strata(gender), data = pharmacoSmoking)
survdiff(Surv(ttr, relapse) ~ grp+strata(ageGroup2), data = pharmacoSmoking)
survdiff(Surv(ttr, relapse) ~ grp+strata(race), data = pharmacoSmoking)
survdiff(Surv(ttr, relapse) ~ grp+strata(ageGroup4), data = pharmacoSmoking)
```
## Ya pas de différence significative en fonction des covariables citées. On peut néanmons noter que le test stratifié avec le genre est plus significatif que celui 
stratifié avec l'âge(ageGroup4)

# Modéle de Cox

## Datasets générés

1. Dans les programmes ci-dessous,  la variable temporelle est `t` et les variables explicatives (aussi appelées covariables ou var. dépendantes) sont `x1` et `x2`. La censure est enregistrée par `delta`: 1 pour un événement observé, 0 pour une censure et le suivi dure 1 an maximum. Les données contenues dans les différents `datum` sont-elles générées selon un modèle de Cox ?
```{r,eval=FALSE}
set.seed(2)
n=500
x1=rbinom(n,1,0.4)
x2=rbinom(n,1,0.2)
censure=floor(rexp(n,1/2000))
delta=rep(0,n)
t=rep(0,n)
p=0.001
beta=2
#Les jours sont décomptés un à un  par la boucle while et la variable cpt 
#chacun étant soumis à un risque instantané.
for(i in 1:n){
  test=0
  cpt=0
  while(test!=1){
    cpt=cpt+1
    test=rbinom(1,1,p*exp(beta*x1[i]/log(cpt+1)))
    if(test==1){t[i]=cpt;delta[i]=1}
    if(cpt>censure[i] || cpt==365){t[i]=cpt ; test=1}
  }
}
datum1=data.frame(x1=x1,x2=x2,delta=delta,t=t)

```
```{r,eval=FALSE}
library(survival)
library(ggfortify)
S1=survfit(Surv(t, delta) ~ 1, data = datum1)

autoplot(S1)
```


```{r,eval=FALSE}
set.seed(2)
n=500
x1=rbinom(n,1,0.4)
x2=rbinom(n,1,0.2)
censure=floor(rexp(n,1/2000))
delta=rep(0,n)
t=rep(0,n)
p=0.001
beta=2
#Les jours sont décomptés un à un  par la boucle while et la variable cpt 
#chacun étant soumis à un risque instantané.
for(i in 1:n){
  test=0
  cpt=0
  while(test!=1){
    cpt=cpt+1
    test=rbinom(1,1,p*exp(beta*x1[i]+0.0001*cpt))
    if(test==1){t[i]=cpt;delta[i]=1}
    if(cpt>censure[i] || cpt==365){t[i]=cpt ; test=1}
  }
}
datum2=data.frame(x1=x1,x2=x2,delta=delta,t=t)
```
```{r,eval=FALSE}
S2=survfit(Surv(t, delta) ~ 1, data = datum2)

autoplot(S2)
```
```{r,eval=FALSE}
model<-coxph(Surv(t,delta) ~. , data = datum2)
summary(model)
```
## Avec une p_valeur assez significative, le datum2 ne suit pas un modèle de cox

2. Appliquer les lignes suivantes au deux `datum` et interpréter
```{r, eval=FALSE}
model<-coxph(Surv(t,delta) ~. , data = datum1)
summary(model)
```
## Avec une p_valeur assez significative, on rejette l'hypothèse selon laquelle
le dataframe datum1 suit modèle de Cox

3. Compléter le code pour générer un dataframe `datum3` selon le modèle de Cox avec deux variables explicatives binaires `x1` et `x2` suivant: $$\lambda(t\mid Z) =\lambda_0(t)\exp(0.5X_1\times X_2),$$
avec $$\lambda_0(t)=0.002/\log(t+1),$$ pour $t$ entier dans l'ensemble $\{0,\ldots, 365\}.$ La censure sera générée comme pour `datum` 1 et 2.
```{r,eval=FALSE}
set.seed(4)
n=500
x1=rbinom(n,1,0.5)
x2=rbinom(n,1,0.5)
censure=floor(rexp(n,1/2000))
delta=rep(0,n)
t=rep(0,n)
p=0.002
beta=0.5
for(i in 1:n){
   test=0
  cpt=0
  while(test!=1){
    cpt=cpt+1
    test=rbinom(1,1,(p/log(cpt+1)*exp(beta*x1[i]*x2[i])
    if(test==1){t[i]=cpt;delta[i]=1}
    if(cpt>censure[i] || cpt==365){t[i]=cpt ; test=1}
  }
}
datum3=data.frame(x1=x1,x2=x2,delta=delta,t=t)
model<-coxph(Surv(t,delta) ~ x1*x2 , data = datum3)
summary(model)
```

4. Appliquer le modèle de Cox à `datum3` avec ou sans interaction.

## Le dataset pharmacoSmoking
1. \'A l'aide de la fonction `coxph`, ajustez un modèle de Cox sur toutes les covariables. Quels problèmes voyez-vous dans cette procédure. Ajustez un modèle de Cox sur un ensemble de covariable ne posant plus ce problème.
```{r,eval=FALSE}
coxph(Surv(ttr,relapse) ~ . , data = pharmacoSmoking)

```
## Ce qu'on observe c'est que certaines covariables comme le 'grppatchOnly' ou le 'employmentmentother' présentent des p_valeur assez significatifs qui font qu'au
seuil de 5% le dataframe ne suit pas un modèle de Cox

2. Mettez en place une procédure de sélection de variables avec la fonction `stepAIC`. Interpréter les cofficients sur les variables restantes.
```{r,eval=FALSE}
stepAIC(coxph(Surv(ttr,relapse) ~ 1 , data = pharmacoSmoking),levelSmoking,data=pharmacoSmoking, direction = 'both')
```

3. Représenter la fonction de survie pour les covariables correspondants aux 4 premiers patients et pour le modèle optimisé par la fonction `stepAIC` (1 courbe pour chaque patient). On utilisera L'estimateur du risque cumulé de Breslow pour estimer la fonction de survie (slide 27).

4. Interpréter les lignes de code suivantes:
```{r,eval=FALSE}
res = cox.zph(coxph(Surv(ttr,relapse) ~ grp + age + employment, data = pharmacoSmoking))
plot(res)
print(res)
```



